臺灣彰化地方法院民事判決　九十年度訴字第二二六號
　　原　　　告　甲○○
　　　　　　　　乙○○
　　訴訟代理人　丁○○律師
　　被　　　告　丙○○
右當事人間分割共有物事件，本院判決如左：
    主      文
被告應協同原告乙○○就兩造共有坐落彰化縣伸港鄉○○段一八七之一地號、地目田
、面積一０六五平方公尺土地辦理更正為面積一０二０平方公尺。
原告甲○○與被告共有坐落彰化縣伸港鄉○○段一八七地號、地目田、面積一二八九
平方公尺土地，其分割方案如下：如附圖一所示編號Ａ、面積六四五平方公尺土地，
分歸原告甲○○所有；編號Ｂ、面積六四四平方公尺土地，分歸被告丙○○所有。
原告乙○○與被告共有坐落彰化縣伸港鄉○○段一八七之一地號、地目田、面積一０
二０平方公尺土地，其分割方案如下：如附圖一所示編號甲、面積五一０平方公尺土
地，分歸原告乙○○所有；編號乙、面積五一０平方公尺土地，分歸被告丙○○所有
。
訴訟費用由被告負擔二三０九分之一一五四，原告甲○○負擔二三０九分之六四五，
原告乙○○負擔二三０九分之五一０。
    事      實
甲、原告方面：
  一、聲明：如主文所示。
  二、陳述：
  （一）按坐落彰化縣伸港鄉○○段一八七地號、地目田、面積一二八九平方公尺土
        地為原告甲○○與被告所共有，應有部分比例各為二分之一。又同段一八七
        之一地號、地目田、面積一０六五平方公尺土地為原告乙○○與被告所共有
        ，應有部分比例亦各為二分之一，惟經地政機關測量之結果，上開一八七之
        一地號土地面積應為一０二０平方公尺，爰一併訴請被告協同辦理面積更正
        登記。系爭二筆土地上均蓋有建物，原告甲○○及乙○○同意將該二筆土地
        分割，以利使用，惟共有人之被告丙○○卻拒不同意分割，屢經協調均不得
        結果，亦無法達成協議分割之方案，為此迫不得已，乃依法訴請裁判准予分
        割。
  （二）依八十九年一月二十六日修正之農業發展條例第十六條第四款規定：「本條
        例中華民國八十九年一月四日修正施行前之共有耕地，得分割為單獨所有。
        」，又依耕地分割執行要點第七條規定，比鄰耕地得為分割合併，而原告二
        人均同意合併分割之，為此狀請裁判准予原物分割。
  三、證據：提出土地登記謄本二件、地籍圖二紙、調解不成立證明書一紙、戶籍謄
      本二紙等件為證，並聲請鈞院履勘現場。
乙、被告方面：
    被告未於言詞辯論期日到場，亦未提出準備書狀作何聲明或陳述。
    理      由
一、本件被告未於言詞辯論期日到場，核無民事訴訟法第三百八十六條各款所列情形
    ，爰依原告之聲請，由其一造辯論而為判決。
二、原告主張坐落彰化縣伸港鄉○○段一八七之一地號土地，依土地登記簿登記之面
    積為一０六五平方公尺，業據原告提出之土地登記簿謄本為證，惟經彰化縣和美
    地政事務所測量結果，其實際面積為一０二０平方公尺，有該事務所製作之土地
    複丈成果圖附卷足憑，是原告請求系爭土地共有人即被告應協同原告乙○○辦理
    更正面積為一０二０平方公尺，應予准許。
三、原告另主張坐落系爭一八七地號、地目田、面積一二八九平方公尺土地為原告甲○○及被告所共有，二人之應有部分均為二分之一，系爭一八七之一地號、地目
    田、面積一０二０平方公尺之土地為原告乙○○及被告所共有，二人之應有部分
    亦均為二分之一，上開二筆土地並無不能分割之限制，共有人亦無不分割之協議
    等情，業據原告提出土地登記謄本二件為證，且被告亦未到庭爭執，自堪信原告
    之主張為真實。按各共有人得隨時請求分割共有物，但因物之使用目的不能分割
    或契約定有不分割之期限者，不在此限，民法第八百二十三條第一項定有明文，
    次按每宗耕地分割後每人所有面積未達○‧二五公頃者，不得分割。但有下列情
    形之一者，不在此限︰‧‧‧四、本條例中華民國八十九年一月四日修正施行前
    之共有耕地，得分割為單獨所有。‧‧‧。亦為農業發展條例第十六條第四款所
    明定。經查本件系爭二筆土地，雖面積均未達農業發展條例第十六條所定之０‧
    二五公頃，然二筆土地之共有人均於農業發展條例修正施行前取得其應有部分，
    是自無不能分割之限制，又兩造間亦無不分割之協議，則原告對各共有人為分割
    共有物之請求，按諸上開說明，為法之所許，應予准許。
四、第按，共有物之分割，應斟酌共有物之性質、經濟效益及全體共有人之利益，並
    應符合公平原則，且社會利益亦應考慮在內。又按分割共有物係以消滅共有關係
    為目的，因之法院為分割共有物之裁判時，不能創設新的共有關係，但有不能分
    割之情形，如為共同使用之道路，或部分共有人明示就分得部分願維持共有者則
    屬例外，應予准許。又按共有物如為不同地號之數筆土地，雖其各筆土地之共有
    人及應有部分比例均相同，惟其共有人如非以一個共有關係之意思而共有數筆土
    地（如共有人同時購買該數筆土地，或共有土地原係一宗，其後始分割為數宗者
    ），應認其共有關係分別存在於數筆土地之上，除非共有人均同意就該數筆土地
    予以合併分割，否則，法院不得就數筆土地予以合併分割。經查，系爭一八七地
    號土地，為原告甲○○及被告所共有，而系爭一八七之一地號土地，則為原告乙○○及被告共有，是二筆土地之共有人顯不相同，是原告主張將上開二筆土地合
    併分割，揆諸前揭說明，自無法採行。
五、次查，系爭二筆土地地目均為田，係屬特定農業區，東西二側均有道路可供通行
    ，目前由原告乙○○搭建如附圖二所示編號１５、１６之磚造鐵皮瓦建物，供工
    廠使用，由原告甲○○搭建如編號１０、１１、１３、１４所示之磚造鐵皮瓦建
    物及廁所、車棚，供工廠使用，而被告則搭建如編號１、２、３所示之四樓鋼筋
    混泥土造及一樓鐵架造建物，於編號４、５部分之土地種植地瓜，而訴外人則占
    用編號７、８、９所示之土地搭建一樓加強磚造及鐵架造涼棚等情，有土地登記
    謄本在卷可稽，業據本院會同兩造履勘屬實，並囑託和美地政事務所派員實施測
    量後，經該所於九十年五月四日以九十和地二字第二四九五號函所附之複丈成果
    圖（即附圖二）在卷可憑，亦有本院九十年四月十日勘驗筆錄在卷可稽；而依原
    告提出如附圖一所示之分割方案，將系爭一八七地號土地如附圖一所示編號Ａ部
    分，分歸原告甲○○所有，編號Ｂ部分，分歸被告丙○○所有；而系爭一八七之
    一地號土地，編號甲部分，分歸原告乙○○所有；編號乙部分，分歸被告丙○○
    所有，是上開分割方案，係參酌共有人目前使用之現況繪製而成，既不影響共有
    人之現有建物，各共有人所分得之土地亦均有道路可供通行，有利於土地之整體
    利用，而被告經本院合法通知，均未到庭或以書狀為任何爭執或陳述，是本院斟
    酌上情，認系爭二筆土地，應採行原告所提出之分割方式，爰諭知如主文第一、
    二項所示。
六、分割共有物之訴，核其性質，兩造本可互換地位，本件原告起訴雖於法有據，然
    被告之應訴乃法律規定所不得不然，其所為抗辯自為伸張或防禦權利所必要，且
    本件分割結果，共有人均蒙其利，是以本院認本件訴訟費用，應參酌兩造於分割
    所得之利益，及就系爭土地各自享有之應有部分比例等一切情事，由兩造依比例
    分擔較為公允，爰命兩造依主文第二項所示比例，分擔訴訟費用。
七、據上論結，原告之訴為有理由，依民事訴訟法第三百八十五條第一項前段、第七
    十八條、第八十一條第二款，判決如主文。
中　　　華　　　民　　　國　　九十一　　年　　　三　　　月　　　八　　　日
                                    臺灣彰化地方法院民事第一庭
~B審判長法　　　官　羅培昌
~B　　　法　　　官　陳正禧
~B　　　法　　　官　黃齡玉
右為正本係照原本作成。
如對本判決上訴須於判決送達後廿日內向本院提出上訴狀。
~B　　　法院書記官　張清秀
中　　　華　　　民　　　國　　九十一　　年　　　三　　　月　　　八　　　日
